臺灣苗栗地方法院民事判決　　　　　　　99年度簡上字第26號
上　訴　人　彭漢英
　　　　　　彭漢春
　　　　　　蘇彭梅英
　　　　　　彭民文
　　　　　　彭源明
　　　　　　彭民俊
共　　　同
訴訟代理人　陳淑芬律師
被上訴人　　周國椿
訴訟代理人　劉水火
上列當事人間請求排除侵害事件，上訴人對民國99年4 月28日本
院苗栗簡易庭98年度苗簡字第596 號判決提起上訴，本院於100
年6 月1 日言詞辯論終結，判決如下：
    主  文
上訴駁回。
第二審訴訟費用由上訴人負擔。
    事實及理由
壹、程序方面：
    按上訴之變更或追加，非經他造同意，不得為之。但擴張或
    減縮應受判決事項之聲明者，不在此限。民事訴訟法第446
    條第1 項及第255 條第1 項第3 款定有明文。查上訴人即原
    告，於上訴時之聲明為：「原判決廢棄。被上訴人應將坐落
    苗栗縣大湖鄉○○段35地號土地（下稱35地號土地）上如苗
    栗縣大湖地政事務所（下稱大湖地政）98年12月28日土地複
    丈成果圖所示A 、B 、C 、D 部分鐵欄杆與水溝之位置所形
    成面積25平方公尺，拆除鐵欄杆，供上訴人通行之用，並不
    得在前開土地上營建或其他防阻上訴人灌溉用水與通行之行
    為。」嗣原告於民國100 年5 月27日具狀變更訴之聲明為：
    「原判決廢棄。確認上訴人就被上訴人所有興榮段35地號土
    地上如大湖地政98年12月28日土地複丈成果圖（下稱附圖一
    ）所示A 、B 、C 、D 部分所示斜線位置、面積25平方公尺
    有通行權存在。被上訴人應將第二項土地複丈成果圖所示A
    、B 、C 、D 部分土地上之鐵欄杆拆除，供上訴人通行，並
    不得有其他防阻上訴人通行之行為，在A 、B 、C 、D 部分
    土地水泥路旁灌溉水溝，被上訴人不得有任何防阻水流之行
    為。」核屬擴張應受判決事項之聲明，且被告對此並無異議
    而為本案言詞辯論，與上開規定相符，自應准許，合先敘明
    。
貳、實體方面：
一、上訴人主張：
  (一)坐落苗栗縣大湖鄉○○段35-10 、35-1、37、35-2地號土地
    （以下分別簡稱35-10 、35-1、37、35-2地號土地），與被
    上訴人所有系爭35地號土地毗鄰，均為山坡地保育區農牧用
    地，且地形上35-10 、37、35地號土地為高，35-1、35 -2
    地號土地為低，致往昔每當春雨、梅雨、颱風季節來臨時，
    山上洪水滾滾而下，挾帶沙石沖毀農民耕田，故約在81年時
    上訴人向大湖鄉公所提出申請，大湖鄉公所與苗栗縣政府為
    解決農民困苦、保障農民財產，在興榮段35-10 、35、37、
    35-1、35-2地號土地上開闢構築一條水泥造灌溉水溝（下稱
    系爭水溝）與農田水泥路（下稱系爭水泥路），上訴人所有
    35-1地號土地為袋地，僅能以系爭水泥路對外通行。詎料，
    被上訴人在95年間，突然主張系爭水泥路有部分坐落在其所
    有35地號、37地號土地上，隨即豎立如附圖一所示A 、B 、
    C 、D 部分鐵柱、鐵架，妨害上訴人通行，經原告向大湖鄉
    公所陳情，亦未能解決上開問題。且被上訴人於今年6 月在
    灌溉水溝上傾倒未經准許事業廢棄物，經苗栗縣環保局查察
    命被上訴人清除，被上訴人始清除，惟被上訴人仍表示要將
    水溝注入水泥，而妨害原告通行用鐵柱、鐵架仍然存在，爰
    依民法第787 條主張通行系爭35地號土地如附圖一所示A 、
    B 、C 、D 部分所示斜線位置、面積25平方公尺有通行權存
    在。倘認本件無民法第787 條適用，系爭水泥路係大湖鄉公
    所鋪設，應為大湖鄉公所所有，被告在系爭水泥路如附圖一
    所示A 、B 、C 、D 點設置鐵柱、鐵架，已侵害大湖鄉公所
    之權利，而大湖鄉公所應積極排除卻怠於排除，故上訴人請
    求代位大湖鄉公所向被告行使排除侵害權利。
  (二)35-1地號土地係於41年12月31日分割自35地號土地，依民法
    第789 條第1 項，上訴人所有35-1地號土地，僅能通行被上
    訴人所有35地號土地對外通行。又如附圖一所示水泥路已成
    為供公眾通行之既成道路，具有公用地役關係存在，不容被
    上訴人收回作為其他用途，如許被上訴人拆除該部分道路及
    排水溝，非但妨害公眾通行及排水，且對被上訴人獲益甚少
    ，而於公益損害甚大，有違民法第148 條之規定。上開水泥
    路及水溝係由大湖鄉公所出資建造屬公物，上訴人基於代位
    權行使民法第148 條、第184 條請求排除侵害。
  (三)系爭排水溝係高地自然流水，依民法第775 條規定，被上訴
    人不得防阻，且該排水溝內自然流至之水，除上訴人土地外
    ，包括被上訴人所有地勢較高土地流至之水，被上訴人予以
    阻塞，被上訴人土地之水將濫流至上訴人土地，造成農作損
    害。為此爰依上開規定請求確認上訴人就被上訴人所有興榮
    段35地號土地上如附圖一所示A 、B 、C 、D 部分所示斜線
    位置、面積25平方公尺有通行權存在。被上訴人應將附圖一
    所示A 、B 、C 、D 部分土地上之鐵欄杆拆除，供上訴人通
    行，並不得有其他防阻上訴人通行之行為，在A 、B 、C 、
    D 部分土地水泥路旁灌溉水溝，被上訴人不得有任何防阻水
    流之行為。
二、被上訴人則以：被上訴人並沒有同意提供興榮段35地號土地
    ，供大湖鄉公所施作系爭水泥路使用；另上訴人自己也有土
    地，應使用自己的土地來通行，上訴人要求被上訴人提供土
    地予其通行實在不合理。兩造土地原屬日據時代大地主所有
    ，在分割前有很大的水溝，上訴人為了通行把水溝拿來做水
    泥路，現在的水溝才使用到被上訴人的土地等語。
三、原審法院審理後，認上訴人於原審請求為無理由，不應准許
    。上訴人不服，提起上訴，並聲明：(一)原判決廢棄。(二)確認
    上訴人就被上訴人所有35地號土地上如附圖一所示A 、B 、
    C 、D 部分所示斜線位置、面積25平方公尺有通行權存在。
    (三)被上訴人應將第二項土地所示A 、B 、C 、D 部分土地上
    之鐵欄杆拆除，供上訴人通行，並不得有其他防阻上訴人通
    行之行為，在A 、B 、C 、D 部分土地水泥路旁灌溉水溝，
    被上訴人不得有任何防阻水流之行為。被上訴人則聲明：上
    訴人之上訴駁回。
四、本院之判斷：
  (一)上訴人主張35-1地號土地為上訴人所共有，35地號土地則為
    被上訴人所有，嗣被上訴人在35地號土地如附圖一所示A 、
    B 、C 、D 部分、面積25平方公尺之土地上，鋪有水泥之道
    路與水溝部分設置鐵架、鐵柱等事實，業據上訴人提出與所
    述相符之土地登記謄本、地籍圖謄本、照片等附卷可稽（見
    原審卷第6 頁至第8 頁、第10頁至第13頁、第15頁），並經
    原審及本院分別協同兩造及苗栗縣大湖地政人員至現場履勘
    ，有卷附勘驗筆錄、現場照片、苗栗縣大湖地政事務所分別
    於98年12月28日、99年8 月27日製作之鑑定圖（下稱附圖二
    ）等件可參（見原審卷第51至62頁、本院卷第67至87頁），
    復為兩造所不爭執，自堪信為真實。
  (二)按土地因與公路無適宜之聯絡，致不能為通常使用時，除因
    土地所有人之任意行為所生者外，土地所有人得通行周圍地
    以至公路。民法第787 條第1 項前段定有明文。上訴人主張
    其所有35-1地號土地與公路無適宜聯絡，為民法第787 條第
    1 項所謂之袋地，此為被上訴人所否認。經查，35-1地號土
    地經由系爭水泥路坐落35-2地號土地部分（即35-1與35-2地
    號土地界址線西側之水泥路）可連接至苗55-1縣道（見本院
    卷第78頁照片），又系爭水泥路在連接至上訴人所有35-1地
    號土地時，未使用35地號土地部分，即有2 公尺寬度（見本
    院卷第135 、136 頁），該寬度已足供上訴人通行至35-1地
    號土地，況上訴人亦表示經由此水泥路可對外通行。據此，
    35-1地號土地既可經由系爭水泥路坐落35-2地號土地部分（
    即如附圖二所示水泥路之西半部）通行至苗55-1縣道，自非
    民法第787 條所謂之袋地，亦無民法第789 條僅得通行其他
    分割人所有地之適用。
  (三)私有土地供作為道路使用，並非當然即屬於公物之性質，依
    司法院大法官釋字第400 號解釋可知，須該私有土地，非僅
    為通行之便利或省時，且於通行之初，土地所有權人並無阻
    止之情事，並經歷年代久遠未曾中斷者，方認該私有土地有
    公用地役關係存在，而具備公物之性質。然查，系爭水泥路
    係苗栗縣大湖鄉公所於81年間由苗栗縣政府補助而興建完成
    ，有苗栗縣大湖鄉公所99年2 月4 日大鄉農觀字第09900012
    90號函及95年10月30日大鄉建字第0950011223號函（見原審
    卷第76頁至第84頁、第131 頁）附卷可稽，堪認系爭水泥路
    自興建之日起迄今，僅近20年，難認則其年代久遠。另該水
    泥道路僅鋪設至35-1與37地號界址線，後方則為泥土與石頭
    堆砌之田埂，有現場照片在卷可佐（見本院卷第82、83、85
    頁），該水泥路僅通至上訴人土地，顯非為不特定之公眾通
    行所必要，故系爭水泥路性質非屬既成道路。退步言之，縱
    認系爭水泥路具有公用地役關係存在而成為公物，惟公用地
    役關係之對象，係不特定之公眾，其本質乃一公法關係，而
    民事訴訟法則係當事人得向法院訴請以判決保護其「私法」
    之權利，故當事人不得本於該公用地役關係，於民事訴訟請
    求土地所有人不得妨害其通行之行為，亦不得以有此公用地
    役關係，主張代位地方政府行使權利，排除該土地所有人妨
    害通行之行為，僅得請求地方政府以公權力加以排除，且如
    有爭議亦應循行政爭訟程序處理之（最高法院86年度台上字
    第2622號判決意旨參照）。準此，原告主張大湖鄉公所怠於
    行使權利，故其代位大湖鄉公所之權利提起本件民事訴訟，
    請求被告應將系爭水泥路上之鐵柱、鐵架拆除等語，尚有誤
    會，亦乏所據。
  (四)另被上訴人係在自己所有之35地號土地上施設鐵柱鐵架，並
    未占用上訴人或他人之土地，則實難認該設置行為，有何違
    反民法第767 條規定之情形。至系爭水泥路並非既成道路，
    已如前述，被上訴人為維護自己所有土地之所有權，施設鐵
    柱鐵架防止他人占用，係基於維護自己所有權之行使，既非
    以損害他人為主要目的，即無民法第148 條之適用。又被上
    訴人並無不法侵害上訴人之權利，其所有權之行使並無違反
    法令之限制，上訴人依民法第767 條、第765 條、第184 條
    、第148 條之規定，為本件之請求亦無理由。
  (五)又水圳之水係由人工開設導入者，與民法第775 條所謂由高
    地自然流至之水有別。被上訴人所有甲號耕地就令如上訴人
    所稱，其地勢較上訴人耕作之乙號耕地為高，上訴人仍不得
    援用民法第775 條之規定，而謂被上訴人應負不得防阻其由
    水圳引水之義務（最高法院44年度台上字第490 號判決要旨
    參照）。上訴人主張系爭排水溝之水係高地自然流至，依民
    法第775 條規定被上訴人不得拆除、防阻等語。惟系爭排水
    溝係由人工以水泥建造開設，有現場照片在卷可佐（見本院
    卷第70至72頁），此與民法第775 條自然流至之水有別，上
    訴人無從依民法第775 條之規定，主張被上訴人有不得防阻
    系爭排水溝排水之義務。
  (六)次按債務人怠於行使其權利時，債權人因保全債權，得以自
    己之名義，行使其權利；但專屬於債務人本身者，不在此限
    。民法第242 條定有明文。上訴人另主張系爭水泥路為大湖
    鄉公所鋪設，性質上屬於公物，大湖鄉公所應就被告於該道
    路上設置鐵欄杆行為請求排除之，卻怠於行使，故原告代位
    行使大湖鄉公所之權利，請求排除侵害等語。惟上訴人既未
    舉證對大湖鄉公所有何債權存在，難認上訴人為大湖鄉公所
    之債權人，上訴人主張代位大湖鄉公所行使權利，實屬無據
    。
五、綜上，上訴人依民法第787 條、第767 條、第765 條、第77
    5 條、第184 條、第148 條等規定，以及代位大湖鄉公所行
    使權利，訴請確認上訴人就被上訴人所有35地號土地上如附
    圖一所示A 、B 、C 、D 部分所示斜線位置、面積25平方公
    尺有通行權存在；請求被上訴人應將附圖一所示A 、B 、C
    、D 部分土地上之鐵欄杆拆除，供上訴人通行，並不得有其
    他防阻上訴人通行之行為，在A 、B 、C 、D 部分土地水泥
    路旁灌溉水溝，被上訴人不得有任何防阻水流之行為，核屬
    無據，應予駁回。
六、本件事證已臻明確，兩造其餘之主張及舉證，核與判決之結
    果不生影響，爰無庸一一論述，併此敘明。
七、據上論結，本件上訴為無理由，依民事訴訟法第436 條之1
    第3 項、第449 條第1 項、第78條，判決如主文。
中    華    民    國   100    年    6     月    15    日
                  民事庭審判長法  官  宋國鎮
                              法  官  王炳人
                              法  官  吳國聖
以上正本係照原本作成
如對本判決上訴，須於判決送達後20日內向本院提出上訴狀。
如委任律師提起上訴者，應一併繳納上訴審裁判費。
                        書記官  楊思賢
中    華    民    國   100    年    6     月    15    日